【裁判字號】    98,民專上易,3
【裁判日期】    980715
【裁判案由】    侵害專利權有關財產權爭議
【裁判全文】
智慧財產法院民事判決
                                   98年度民專上易字第3號
上  訴  人    日商島野股份有限公司
法定代理人    甲○○○
訴訟代理人    陳和貴律師
              邱永豪律師
上一人
複代理人      丙○○
被上訴人      愛爾蘭商速聯股份有限公司
兼法定代理人   乙○○
共      同
訴訟代理人     劉法正律師（兼送達代收人）
               賴蘇民律師
上列當事人間請求侵害專利權有關財產權爭議事件，上訴人對於
中華民國98年1 月21日台灣台中地方法院96年度智字第13號第一
審判決提起上訴，本院於98年6 月25日言詞辯論終結，判決如下
：
    主  文
上訴駁回。
第二審訴訟費用由上訴人負擔。
    事實及理由
甲、程序方面：
    本件上訴人日商島野股份有限公司及被上訴人愛爾蘭商速聯
    股份有限公司均係外國法人，具有涉外因素，上訴人主張被
    上訴人侵害其專利權應負擔損害賠償責任，自應適用涉外民
    事法律適用法以定本件之管轄法院及準據法。按「因侵權行
    為涉訟者，得由行為地之法院管轄，為民事訴訟法第15條第
    1 項所明定。所謂行為地，凡為一部實行行為或其一部行為
    結果發生之地皆屬之。」（最高法院56年度台抗字第369 號
    判例要旨參照），涉外民事法律適用法並未就法院之管轄予
    以規定，惟上訴人主張侵權行為地在我國，自應類推適用我
    國民事訴訟法第15條第1 項規定，由我國法院管轄。次按，
    關於由侵權行為而生之債，依侵權行為地法，但中華民國法
    律不認為侵權行為者，不適用之。侵權行為之損害賠償及其
    他處分之請求，以中華民國法律認許者為限，涉外民事法律
    適用法第9 條定有明文，故關於涉外侵權行為之準據法，應
    適用「侵權行為地」及「法庭地法」，查上訴人主張被上訴
    人之侵權行為係發生在我國境內，依上開規定，本件涉外事
    件之準據法，自應依中華民國之法律。
乙、實體方面：
一、上訴人主張：
  (一)其為世界知名之自行車零件製造商，由於所製造之自行車零
    件品質優良，性能卓越、設計新穎獨特，早已深受消費大眾
    之好評。而上訴人耗費鉅資開發之「具有一樞轉蓋件所作動
    之一線性滑動變速桿之腳踏車變速裝置」發明，由於適合產
    業上利用，已獲得中華民國經濟部智慧財產局核准，取得發
    明第I223636 號專利，申請專利範圍詳如專利公報，專利期
    間至西元2021年2 月8 日屆滿（下稱系爭專利），被上訴人
    未經上訴人同意，製造、販賣「X.0 TRIGGER SHIFTER 」及
    「ATTACK TRIGGER SHIFTER」等變速器控制桿商品（下稱系
    爭產品），與系爭專利實質相同，有財團法人中國生產力中
    心及台灣國際專利法律事務所所出具之鑑定報告可稽。故上
    訴人因而向被上訴人請求依據專利法第84條、第85條、民法
    第184 條、第28條、公司法第23條、民事訴訟法第222 條、
    第244 條及第344 條等發明專利權受侵害之賠償損害新台幣
    （下同）150 萬元整及其利息。
  (二)系爭專利係於90年2 月9 日申請、93年11月11日公告，而設
    有手段功能用語規定之專利法施行細則第18條第8 項，於93
    年4月7日始修正公布，並於93年7月1日施行，故專利審查人
    員於審查系爭專利時，對於手段功能用語未必熟知，蓋專利
    法施行細則第二章「專利之申請及審查」第18條第8項前段
    雖有「複數技術特徵組合之發明，其申請專利範圍之技術特
    徵，得以手段功能用語或步驟功能用語表示。」之規定，惟
    於當時之「發明專利審查基準」中，並無關於如何認定請求
    項之記載符合「手段功能用語」之規定。被上訴人雖另辯稱
    87年版之專利審查基準即有「功能手段語言」之規定云云，
    然該節前言業已明白表示：「本電腦軟體相關發明專利審查
    基準 (以下簡稱本基準)，係依據我國現行專利法及專利法
    施行細則，並參酌專利審查基準總則篇之制定架構，再參考
    美國相關專利審查基準為主，輔以日本相關專利審查基準等
    資料訂定之…。本基準係針對電腦軟體相關發明作為審查對
    象…。另基於電腦軟體產業，因具有特殊性，本節基準之規
    定，僅適用電腦軟體相關發明之審查。」。今系爭專利係「
    物之發明」，衡諸上開87年版「電腦軟體相關發明專利審查
    基準（下稱87年電腦軟體審查基準）之說明，系爭專利已無
    適用該「電腦軟體相關發明專利審查基準」之餘地。何況，
    該「電腦軟體相關發明專利審查基準」中，亦未規定如何判
    斷一描述方式是否屬「功能手段語言」之標準，自不得遽謂
    系爭專利申請專利範圍第1項係依87年版專利審查基準以功
    能手段語言表示之。而原判決用以判斷系爭專利之技術特徵
    是否包含手段功能用語之「發明專利審查基準」第二篇「發
    明專利實體審查」第9章「電腦軟體相關發明」，實係於97
    年5月20日公告施行（下稱97年電腦軟體審查基準），已甚
    晚於系爭專利審查、公告之時點，系爭專利於審查階段，無
    從適用如何判斷一記載符合「手段功能用語」之規定，故審
    查系爭專利之申請是否應予核准，應以上開專利法、專利法
    施行細則與專利審查基準等有關申請專利範圍應明確記載之
    要求為據。系爭專利既經審定、公告並取得專利權，即應認
    系爭專利申請專利範圍之文字已敘明系爭專利之標的及具備
    實施之必要技術特徵，並被視為已明確界定專利權範圍。質
    言之，系爭專利申請專利範圍已記載系爭腳踏車變速控制裝
    置於實施時必要之「控制本體」、「作動本體」、「傳動裝
    置」及「界面構件」等構成元件及其連結關係。其中「具有
    支座的作動本體」已針對作動本體的支座位置及其應與結合
    的裝置以及作動本體的移動位置，詳細記載實施之必要技術
    特徵，而「傳動裝置」之技術特徵中有關「包括數個棘輪齒
    」，依系爭發明所屬技術領域之文義解釋，應認為申請人係
    有意地將「棘輪機構 (含棘輪齒與棘爪)」中之「棘輪齒」
    作為位移轉換的必要元件，故於解釋專利權範圍時，自不得
    再將「棘爪」部分納入傳動裝置之必要元件。由此益見，系
    爭專利申請專利範圍之文字已具備實施之必要技術特徵，並
    已明確界定專利權範圍。對應系爭專利申請專利範圍第1項
    之技術特徵及依該技術特徵命名之原則解析待鑑定物之技術
    內容，比對之結果認待鑑定物已構成字義侵害或文義讀取，
    有財團法人中國生產力中心所出具鑑定報告可參。
  (三)依智慧財產局發布之「發明專利審查基準」第二篇「發明專
    利實體審查」第九章「電腦軟體相關發明」之前言所載，審
    查電腦軟體相關發明時，除了依本篇其他章節中之一般性規
    定外，另須判斷及處理之事項，於本章予以說明( 專利審查
    基準第2-9-1)。可知於審查「與電腦軟體相關發明」時，方
    有引用該基準之必要。若依專利法施行細則第18條第8 項之
    規定，認一技術特徵係以「手段功能用語」表示，將造成該
    專利權限縮於發明說明所敘述對應於該功能之結構、材料或
    動作及其均等範圍之結果，核屬對於人民權利之重大限制。
    暫不論該施行細則之規定是否因違反母法專利法第56條之規
    定，即何種技術特徵之描述方式屬於該條項所稱之「手段功
    能用語」，亦應有法律之明文依據。今原判決僅以「按相同
    之事件應為相同之處理原則，對於性質相同之事務，非不得
    比照解釋」云云，認第二篇「發明專利實體審查」第九章「
    電腦軟體相關發明」可適用於系爭專利，卻未考慮該章節之
    前言已載「審查」之對象限於「電腦軟體相關發明」，系爭
    專利既與「電腦軟體相關發明」無關之「物之發明」，則無
    適用前揭該章節前言之規定。而系爭專利之相關文件，亦均
    未顯示任何與手段功能用語有關之記載，原判決上開適用法
    則，顯然有誤，且未能正當化其限制上訴人專利權之基礎。
  (四)專利申請範圍技術特徵涉及手段功能用語，應採從嚴認定之
    標準，即須使用「…手段（或裝置）用以（means for ）…
    」之用語記載技術特徵、該用語中必須記載特定功能，且該
    用語中不得記載足以達成該特定功能之完整結構、材料或動
    作；並尊重申請人之真意。系爭專利申請專利範圍第1 項之
    技術特徵，有關傳動裝置部分，其記載形式不符合「手段(
    或裝置) 用以…」之用語，此亦為原判決所是認。按諸上開
    發明專利審查基準第九章第2-9-20頁以下有關「而若請求項
    不符合前述三項條件，即使請求項中之技術特徵涉及功能用
    語，仍應認定其並非以手段功能用語表示之技術特徵」之說
    明，即應認定其並非以手段功能用語表示之技術特徵。何況
    ，由內部證據或外部證據，均無法認定申請人本意係以手段
    功能用語表示，且申請人已特地以「包括數個棘輪齒」之開
    放性用語限制該技術特徵，解釋上應認已有意地將棘輪齒作
    為傳動裝置最重要之結構，即使僅數個棘輪齒，經由線性移
    動的作動本體直接作用在棘輪齒，因棘輪齒之推動或釋放，
    達成位移轉換的結果，不需有任何其他構件介於二者之間。
    就此而言，該部分之記載，亦不符合前述之第3 項條件。又
    有關作動本體部分，其記載形式不符合「手段( 或裝置) 用
    以…」之用語，且有「用以在起始位置與變速位置之間移動
    」之記載，然該「用以」得刪除或另以「可」字代換，因其
    僅係說明作動本體本身於起始位置與變速位置間移動的狀態
    或結果，顯非記載作動本體之「功能」，其與「其中該作動
    本體係於起始位置與變速位置間線性地移動」的敘述，均係
    在限制作動本體本身作動的狀態，故顯不符合前述之第2 項
    條件。其次，有關作動本體之記載，針對作動本體的支座位
    置及其應與結合的裝置，以及作動本體的移動位置，均已詳
    細記載實施之必要技術特徵，亦不符合前述之第3 項條件，
    顯非以手段功能用語表示技術特徵。再者，有關界面構件部
    分，其記載形式不符合第1 項「手段( 或裝置) 用以…」之
    用語。其雖有「用以…」之用語，惟已記載使作動本體發生
    位移之完整結構與動作，且無非描述該完整結構與動作所產
    生「將作動本體從起始位置移至變速位置」的結果，故不符
    合上述第2 、2 項條件而非屬手段功能用語。此外，原判決
    亦僅係針對界面構件如何相對於作動本體移動地安裝加以解
    釋，並未針對「用以將作動本體從起始位置移至變速位置」
    之技術特徵部分引入說明書之相關記載，故原判決亦未認此
    部份的技術特徵包含手段功能用語。另有關控制本體部分，
    其記載形式不符合第1 項「手段( 或裝置) 用以…」之用語
    ，即應認定其並非以手段功能用語表示之技術特徵。綜上，
    申請人並無意以手段功能用語描述系爭專利申請專利範圍第
    1 項之技術特徵，且系爭專利申請專利範圍第1 項之記載實
    亦不符合上述之3 項條件。
  (五)上訴人考慮原判決所指之制轉桿並非位移轉換必要元件、中
    間托架亦可能為變速控制外殼而非屬必要元件，以及控制本
    體並非必為捲緊裝置的情況下，縱認系爭專利申請專利範圍
    第1 項包含手段功能用語，其文義範圍亦應係：「一種腳踏
    車變速控制裝置，其可藉由一線索作動一變速機構。具有一
    支撐軸。一控制本體，為可轉動地安裝於該支撐軸之本體，
    其具有「一鼓輪部分、一線溝槽」或「線索夾持片、線索導
    引片」，該控制線索係沿著該線溝槽或線索導引片捲動。一
    作動本體，一端具有一位置與控制本體隔開之支座，可滑動
    地安裝於變速控制裝置，並可在起始位置與變速位置之間作
    線性移動。傳動裝置係與控制本體結合之數個棘輪齒( 定位
    扣齒) ，直接與作動本體嚙合或由一定位機構，傳達作動本
    體之位移至該棘輪齒，可將該作動本體從起始位置至變速位
    置的位移轉換成該控制本體之轉動位移。界面構件，為樞接
    於變速控制裝置之作動調整片，其相對於作動本體為可移動
    ，其具有一作動力接受表面以及一作動力施力表面，其中作
    動力接受表面係設計成接受來自騎乘者的作動力，而其中作
    動力施力表面係將作動力施加至該作動本體之該支座上，用
    以將作動本體從起始位置移至變速位置。」，以符合專利法
    施行細則第18條第8 項之規定。至於在實施系爭專利時，則
    可在不背離系爭發明之精神與範疇的情況下作不同修改，例
    如使作動本體直接與棘輪齒嚙合或藉由如棘爪般的定位機構
    ，將作動本體之位移傳達到棘輪齒，使之產生位移轉換的結
    果，而不應拘泥於系爭專利之發明說明所揭露之特定構造，
    此不待言。由於系爭專利申請專利範圍第1 項係以「開放式
    連接詞」撰寫技術特徵，本不排除系爭專利申請專利範圍第
    1 項未記載的元件，故該實施例雖增加系爭專利未記載之棘
    爪或制轉桿元件，應仍屬於系爭專利之專利權範圍，但不得
    因此解釋棘爪或制轉桿為申請專利範圍之必要技術特徵。
  (六)系爭專利申請專利範圍第1 項實未包含手段功能用語之技術
    特徵，故有關系爭專利申請專利範圍與系爭產品之比對，認
    已構成字義侵害。如退步言之，認有參酌或引入發明說明再
    重新解釋系爭專利之申請專利範圍之必要，則系爭專利之專
    利權範圍應如上所述，而其與系爭產品即待鑑定物之比對，
    依文義讀取皆相符合。應特別提出的是，系爭產品之C 形元
    件是否具備系爭專利其他申請範圍技術特徵之功能，應屬系
    爭產品是否為系爭專利之改良或再發明之問題，不得因而阻
    卻其落入系爭專利之專利權範圍之結果。而原判決形式上固
    針對系爭專利申請專利範圍第1 項技術特徵與系爭產品之技
    術內容進行比對，惟因原判決並未附上系爭產品技術內容解
    析之照片，故實無法得悉原判決所指系爭產品之技術內容係
    指向系爭產品之何一元件或其結合關係，確使第三人難以針
    對其比對過程進行事後具體檢證。
  (七)先前技術阻卻係作為均等論之阻卻事由。被上訴人於原審並
    未對此提出主張與抗辯，原審竟逕自判決，已有違誤。系爭
    專利具有先前技術所無之「界面構件」，其係設置來推動「
    作動本體」，而為因應「界面構件」之增設，故系爭專利亦
    對「作動本體」有所創新以配合之。因此，系爭專利之「作
    動本體」也與先前技術的作動本體不同。系爭專利之「作動
    本體」與先前技術的差異已明確地界定在系爭專利申請範圍
    第1 項，亦即「作動本體」為「具有支座，而支座之位置係
    與控制本體隔開」，且「界面構件」具有可施加作動力至「
    作動本體」之「支座」上的作動力施力表面。先前技術的作
    動本體並無「位置與控制本體隔開且供界面構件的作動力施
    力表面施加作動力在上面的支座」之技術特徵。因此，系爭
    專利「作動本體」已針對先前技術再為改良與限縮，其文字
    意義已無法涵蓋先前技術，故就系爭專利申請專利範圍第1
    項之整體而言，實無被上訴人所指應予限縮解釋之必要。何
    況，被上訴人亦未曾主張、說明應如何限縮解釋「控制本體
    」與「傳動裝置」以及將之限縮解釋後，對於系爭產品是否
    落入系爭專利之申請專利範圍有何影響，其空言有限縮解釋
    之必要，實無可採。
  (八)被上訴人為上訴人在自行車零件產品製造、販售領域之競爭
    對手，且亦積極在美國、德國與台灣等地提出相關專利的申
    請，加上專利有公開與公告等制度，衡諸經驗法則，其對於
    上訴人相關專利的申請、公開與公告等狀況，自甚熟稔。尤
    其台灣為被上訴人產品之生產據點，為確認其產品是否侵害
    他人專利，自會對於業界專利的情況多所注意。既然如此，
    被上訴人對於上訴人系爭專利權之存在，自系爭專利獲准公
    告之時起，自屬明知或可得而知。退步言之，正如被上訴人
    在原審稱，系爭專利於德國亦獲准第20122305號新型專利
    ，上訴人並曾據該新型專利在德國對被上訴人提出專利侵權
    訴訟。有關前開訴訟之判決，亦於95年7 月23日由被上訴人
    之律師收受送達。該訴訟之民事起訴狀係上訴人於94年2 月
    21日向法院提出，其中該民事起訴狀節印本之附件K6與本件
    被上訴人於原審提出之答辯狀所附判決之附件K6皆係德國新
    型專利第00000000號，可見二者為同一專利訴訟。上開民事
    起訴狀於次日由法院收受。因台灣係被上訴人產品之製造地
    ，故自其獲悉於德國被訴之時起，被上訴人即已明知上訴人
    於台灣獲准與該德國新型專利相對應之系爭專利。再查，被
    上訴人於美國經獲准US7,000,496 號專利，而該專利於申請
    過程中，曾在94年8 月2 日由美國專利商標局通知US6,450,
    606 號專利為前案。而該US 6,450,606號專利之申請號為
    09/527,759，亦即為系爭專利於申請時據以主張優先權之美
    國專利。再退步言，因台灣係被上訴人產品之製造地，故亦
    應認被上訴人自94年8 月起已明知上訴人於台灣獲准與該美
    國專利相對應之系爭專利。況上訴人於96年4 月14日提起本
    件訴訟前之95年11月1 日，即曾以同一專利對被上訴人起訴
    ，並由臺中地方法院以95年11月13日通知書通知雙方開庭，
    故最晚自法院之通知送達被上訴人起，其即已明知系爭專利
    權之存在。故被上訴人確明知系爭專利之存在，已符合專利
    法第79條但書侵權人明知或有事實足證其可得而知為專利物
    品者之主觀要件。
二、被上訴人則以：
  (一)其所生產之系爭產品並未落入原告所有系爭專利範圍內，系
    爭專利之「作動本體」之文字意義涵蓋先技術而應為限縮解
    釋，系爭產品之C 型元件並非「作動本體」而係「傳動裝置
    」之一部分，且未如系爭專利提供一個可移動地安裝界面構
    件，故不同系爭專利之處乃在於完全省略必須設在真正變速
    機構外部之作動本體。又系爭產品之釋放是直接對傳動裝置
    進行傳動不具有系爭專利之界面構件，且系爭產品不具備「
    制轉桿」而欠缺「傳動裝置」之「位移轉換」要件，亦不符
    合全要件原則。
  (二)系爭專利申請專利範圍第1 項包含以手段功能用語形式記載
    之技術特徵，依專利法施行細則第18條第2 項之規定，獨立
    項應敘明申請專利之標的及其實施之必要技術特徵。而所謂
    必要技術特徵依該條項修正說明係指「構成元件及連結關係
    」，惟系爭專利申請專利範圍第1 項以各該技術特徵所達成
    之「功能」來構築其請求項之要件與範圍，如「其係可…轉
    動，用以控制」、「並…結合，用以…移動」、「其係可…
    位移轉換」、「其係可…移動地安裝，…係設計成接受--作
    動力，…係將施加…，用以將…移至…」、「係…線性地移
    動」，可見系爭專利應記載之「構成元件及連結關係」幾乎
    付之闕如。若去除申請專利範圍第1項結構記載不完全之手
    段功能用語後，該項之具體結構內容將空洞化而使專利範圍
    無所界線。
  (三)系爭專利係於90年2 月9 日申請、93年11月11日公告，該公
    告日晚於現行專利法修正施行日93年7 月1 日，而屬現行專
    利法修正施行前尚未審定之專利申請案，依同法第135 條之
    規定，系爭專利自應適用修正施行後（即現行專利法）之規
    定，亦適用配合專利法修正而於同日施行之現行專利法施行
    細則。故專利法施行細則第18條第8 項關於手段功能用語之
    規定，於系爭專利當然可以適用無誤。另專利法第56條第3
    項關於解釋申請專利範圍之規定，業已提供手段功能用語法
    律層次之法源基礎。智慧財產局之87年電腦軟體審查基準，
    明定手段功能用語應限縮解釋之理由為「採用功能手段語言
    方式撰寫其申請專利範圍時，就其相對之元件，如果以其達
    成該功能之所有可能之裝置或步驟來認定其元件所涵蓋範圍
    ，將可能造成涵蓋所有可能達成該功能之技術手段之發明，
    甚至包括尚未發明之裝置或步驟，顯然是不恰當的。」，其
    法律基礎則為專利法第56條第3 項，因此，如果申請專利範
    圍採用功能手段語言之方式撰寫時，在審查認定其專利範圍
    即應對說明書所描述該功能手段相對元件之相關結構、材料
    或動作一致。又智慧財產局之97年電腦軟體審查基準於手段
    功能用語部分之內容，並未對於上開87年電腦軟體審查基準
    相關內容重大變更或修正，僅係對93年7 月1 日施行之現行
    專利法第56條第3 項及專利法施行細則第18條第8 項等抽象
    性法規之「解釋性行政規則」，依解釋性行政規則生效時點
    應溯及被解釋之法令生效時點之行政法上一般原理原則，該
    97 年 電腦軟體審查基準之效力當可回溯至93年7 月1 日。
    另在電腦軟體相關發明審查基準中就手段功能用語論述較多
    之主要理由，係因相較於其他種類發明，電腦軟體類型之發
    明較常使用手段功能用語之撰寫形式，但不表示該手段功能
    用語審查基準僅於電腦軟體發明方有適用。且細查原判決所
    參照之該97年電腦軟體審查基準第2-9-20頁之內容，形式上
    全未出現「電腦軟體」等字樣，實質上亦是以一般發明之請
    求項記載為對象而不限於電腦軟體發明方有適用。另按專利
    法施行細則第18條第8 項關於手段功能用語之規定亦適用於
    各種類型之發明。是以手段功能用語不僅限適用於電腦軟體
    發明並無疑問，而原判決參考電腦軟體相關發明審查基準之
    規定亦無違誤。
  (四)認定技術特徵是否為手段功能用語本就需以實質認定，形式
    上是否使用「手段或裝置用以(means for) 」並非唯一判斷
    標準。若僅採形式判斷即為已足，只要請求項不使用「手段
    或裝置(means) 」而以其他相同或相類之名詞取代，實質上
    並未完整記載其結構，仍可輕易迴避而不用被認定為手段功
    能用語。由電腦軟體相關發明審查基準第2-9-20頁明揭形式
    用語只有「原則上推定」效果亦可得到相同結論。無論系爭
    專利申請範圍所載係屬結構之「功能」或係其「結果」，兩
    者皆非「結構」本身，亦即系爭專利各技術特徵仍有未完整
    記載其結構之問題。故系爭專利申請專利範圍第1 項之記載
    應符合97年電腦軟體審查基準第2-9-20頁的3 項條件。
  (五)原判決係認定系爭專利所載所有元件包括「控制本體」、「
    作動本體」、「傳動裝置」及「界面構件」各元件技術特徵
    皆為手段功能用語，並依專利法施行細則第18條第8 項之規
    定，於解釋系爭專利申請專利範圍時引入說明書中敘述對應
    於該功能之結構。由於系爭專利申請專利範圍第1 項之「控
    制本體」、「作動本體」及「傳動裝置」文字與作為其改良
    基礎前案之美國專利第5,921,138 號案之對應敘述文字幾乎
    相同，故系爭專利屬涵蓋先前技術而自應為限縮解釋。被上
    訴人認同原判決此部分之見解，並予援用。
  (六)系爭專利申請專利範圍第1 項之作動本體（operating body
    ）與傳動裝置二元件，在技術特徵內容上屬結構記載不完全
    之手段功能用語形式已如前述。作動本體所作動（operat
    ing ）之對象為何，應參考系爭專利說明書第10頁第2 段第
    1 行至第3 行之敘述申請範圍第1 項，即作動本體所作動之
    對象應為「傳動裝置之制轉桿151 」。又「傳動裝置」元件
    ，依原判決理由見解應包括「制轉桿151 」等必要構件，換
    言之，由於作動本體與傳動裝置間所存在「作動」之相互作
    用關係( 或謂「連結關係」) ，作動本體與傳動裝置必須解
    為「實體分開不同的二個元件」，方有可能透過制轉桿151
    之構件而達成「位移轉換」（conversion）之功能。且若欠
    缺制轉桿構件之作用，系爭專利將無法達成其宣稱之位移轉
    換或傳動之功能。而就文字字義而言，「轉換」乃「轉變更
    換」之意義，是作動本體與傳動裝置必須解釋為「實體分開
    不同的二個元件」，傳動裝置方有可能達到轉變更換作動本
    體線性位移目的之可能。上訴人主張將系爭產品之實體單一
    C 型移動元件解析為兼具系爭專利申請範圍第1 項之「作動
    本體」及「傳動裝置」二元件之組合，勢將產生C 型元件作
    為傳動裝置而轉換自己（即「作動本體」）的線性位移之荒
    謬解讀。上訴人於系爭專利申請之初，即使用二個必要元件
    （即作動本體及傳動裝置）構築其申請專利範圍，其自應受
    此限制，否則將使上訴人取得超出特定技術特徵以外之權利
    範圍，而有違專利制度設制之本旨。與本案相對應之德國法
    院判決，雖其判決結論與原判決相同，而理由不同，該德國
    判決亦未將C 型件解讀為既是作動本體亦是傳動將置（按德
    國法院判決認C 型件為傳動裝置，撥桿為作動本體，而被上
    訴人系爭產品欠缺界面構件）。綜言之，無論是系爭產品不
    具系爭專利之創作目的、或系爭專利與系爭產品整體空間形
    態及元件配置均有不同、或系爭產品不具系爭專利必要技術
    特徵（或欠缺作動本體、或欠缺傳動裝置、或欠缺界面構件
    ），系爭產品均無侵害系爭專利。
  (七)關於傳動裝置及傳動裝置之棘輪齒要件之正確解釋，原判決
    係認為「傳動裝置」該當為發明說明的「第一棘輪機構」，
    就系爭專利申請專利範圍之關於傳動裝置「棘輪齒」之解
    釋，上訴人先稱系爭專利申請專利範圍第1 項關於傳動裝置
    要件技術特徵「其中傳動裝置包括數個棘輪齒」之棘輪齒應
    相當於發明說明中之定位扣齒172 ，並列為不爭執事項。後
    又改稱該「棘輪齒」應指定位扣齒用以指摘原判決解讀專利
    範圍有誤云云。查原判決乃認定「傳動裝置，為樞接於該制
    轉桿支撐板件之第一棘輪機構，具有數個與該定位扣齒嚙合
    之棘輪齒」，即原判決係認為傳動裝置方該當為發明說明的
    第一棘輪機構(150) ：包括棘輪齒(151, 152)及定位扣齒
     (172, 173) 等，故自可將傳動裝置解為具有數個可與定位
    扣齒(172 , 173) 相嚙合之棘輪齒(151, 152)，未如上訴人
    所指逕將「棘輪齒」認定為發明說明的「第一棘輪機構」。
    傳動裝置既解釋為第一棘輪機構而包括具有數個可與定位扣
    齒(172,173 )相嚙合之棘輪齒(151, 152)，系爭專利所屬技
    術領域中具有通常知識者皆理解，定位扣齒(172, 173)本身
    亦為棘輪齒之一種，據此只要系爭專利申請專利範圍第1 項
    傳動裝置元件之「其中傳動裝置包括數個棘輪齒」技術特徵
    中之「包括」依專利解釋原則作開放性用語解讀（包括但不
    限於）無誤，則無論將棘輪齒解為包括但不限於定位扣齒
     (172, 173) ，或者更進一步將棘輪齒解為包括但不限於定
    位扣齒(172, 173)及棘輪齒(151, 152)，兩者對於原判決將
    傳動裝置解為第一棘輪機構之結論皆無影響。就傳動裝置之
    解釋，上訴人另主張原判決所引入之制轉桿151 、樞軸插銷
    152 及彈簧153 等構件為達成「定位」功能而非「位移轉換
    」功能，是以不必被引入傳動裝置之技術特徵云云，實屬誤
    會。就此系爭專利說明書第7 頁第12行至第14行所載「使用
    作為第一傳動裝置的第一棘輪機構150 將滑動的作動本體
    220 之位移傳動至捲緊裝置本體170 ，致使捲緊裝置本體
    170 於一方向上轉動... 」已明揭第一棘輪機構150 係為達
    成傳動裝置「位移轉換」之功能，另配合說明書第8 頁倒數
    第1 行至第9 頁第10行所述「第一棘輪機構150 係包括一第
    一制轉桿151 其轉動地附裝至由制轉桿支撐板件106 處延伸
    的樞軸插銷152 上…」，即可知第一制轉桿151 係作為第一
    棘輪機構150 的構件（或作為傳動裝置的構件），為達成傳
    動裝置「位移轉換」之功能無誤。
  (八)系爭專利申請專利範圍第1 項之「控制本體」、「作動本體
    」及「傳動裝置」之文字與其所改良基礎前案美國專利第
    5,921, 138號案之對應敘述文字幾乎相同，就此屬涵蓋先前
    技術而應予以限縮解釋。
  (九)按智慧財產局所頒布之「專利侵害鑑定要點」明定「均等論
    」比對時點係「侵權行為發生時」，該發明所屬技術領域中
    具有通常之技術水準為考量者；至於解釋請求項手段功能語
    言技術特徵時之「均等範圍」判斷時點則為「專利申請時」
    。就此「均等論」與「均等範圍」不同之認定時點，以及發
    明所屬技術領域中具有通常知識者之技術水準所指為何？並
    如何考量等重要事項，原審未於原判決理由說明即作成部分
    技術特徵均等論侵害之推論，稍嫌速斷。依前開專利侵害鑑
    定要點」，適用「均等論」侵害之限制在於，待鑑定對象必
    需能符合（不論是文義的或是均等的）申請專利範圍中全部
    每一構成要件（即技術特徵），如此方可能落入申請專利範
    圍而構成侵害。本件因待鑑定對象明顯欠缺解析後系爭專利
    申請專利範圍關於「控制本體」、「作動本體」、「傳動裝
    置」及「界面構件」各元件中諸多技術特徵，依上述均等論
    之判斷法則本即無適用「均等論」侵害之餘地。暫先不論上
    訴人所認為應比對符合之「滑動的作動本體220 」、「制轉
    桿151 」、「界面構件202 」等技術特徵，被上訴人認為容
    有爭議而實際上並不符合，上訴人就其所提供卷附之比對表
    中「樞軸插銷152 」及「互相作用的制轉桿作動部分151C及
    制轉桿推動滾輪250 」兩個技術特徵，係於待鑑定對象欄位
    註記「無」。如此，因待鑑定對象欠缺解析後申請專利範圍
    之技術特徵，自無適用「均等論」，而應判斷待鑑定對象未
    落入專利權範圍而不構成侵害。
  (十)上訴人既自承未為專利標示，且未舉證能證明被上訴人具侵
    權之故意過失及其時點，僅泛稱因被上訴人與之為同業競爭
    關係而應於系爭專利公開後即應知悉此專利云云，純屬主觀
    臆測而無事證為憑，自不得主張損害賠償。另系爭產品製造
    日期早於系爭專利獲准日，益證被上訴人生產系爭產品係依
    據自己技術並實施自己專利（例如被上訴人之我國第I24841
    2 號及第I248902 號發明專利），自無侵權之故意與過失。
  (十一)綜上，被上訴人所生產之系爭產品未落入上訴人系爭專利申
    請專利範圍內，被上訴人既未侵害上訴人專利，上訴人所請
    求之損害賠償即為無理由等語，資為抗辯。
三、原審判決上訴人全部敗訴，上訴人聲明不服，提起上訴，其
    於本院上訴聲明為： (1)原判決廢棄。(2)被上訴人等應連帶
    給付上訴人150 萬元整，及自起訴狀繕本送達之翌日起至清
    償日止，按週年利率百分之5 計算之利息。(3)上訴人願供擔
    保請准宣告假執行。被上訴人則聲明：上訴駁回。
四、兩造不爭執之事實：（見本院卷第117 頁及上訴人98年4 月
    13日準備書狀本院卷第79、80頁）
  (一)上訴人為中華民國發明專利第I223636號「具有由一樞轉蓋
    件所作動之一線性滑動變速桿之腳踏車變速裝置」（下稱系
    爭專利）之專利權人，經智慧財產局於2004年11月11日發給
    中華民國發明專利證書，專利權期間至2021年2月8日止。
  (二)「X.O Trigger以及Attack Trigger Shifter」等四項變速
    控制桿商品 (即系爭產品)為被上訴人所製造、販賣。
  (三)中華民國發明專利第I248412號「觸發式開關用之釋放機構
    」及第I248902號「腳踏車用扳機移位機置」為被上訴人享
    有之發明專利。
  (四)系爭產品是否依據被上訴人所有之第I248412號及第I248902
    號發明專利所實施與系爭產品是否落入系爭專利範圍無關。
  (五)兩造合意鑑定物為1.X.O TRIGGER SHIFTER型號，INDEXFRON
    T(PART#200.780)（系爭產品1）。2.ATTACKTRIG GERSHIFTE
    R，型號INDEX FRONT(PART#00.7015.045.040)（系爭產品2
    ）。3.X.O TRIGGER SHIFTER型號，9-SPEEDREAR(PART#200.
    749)（系爭產品3）。4.ATTACK TRIGGER SHIFTER型號9-SPE
    ED REAR (PART#00.7015.045.020)（系爭產品4）。
五、兩造爭執之事項：本件經本院於98年5 月13日與兩造整理並
    協定簡化之爭點（見本院卷第117、118頁）。
  (一)被上訴人所生產之系爭產品是否落入上訴人所有系爭專利申
    請範圍第1項內？
  1.系爭專利申請專利範圍第1 項之技術特徵是否以專利法施行
    細則第18條第8 項之「手段功能用語」表示或是以87年專利
    審查基準的手段功能用語為表示。
  2.如認系爭專利申請專利範圍第1 項之技術特徵以「手段功能
    用語」表示，其依據為何？
  3.如果認定依據為第二篇發明專利審查基準第九章電腦軟體相
    關發明，則系爭專利申請專利範圍第1 項之記載是否符合該
    章第2-9-20頁的三項條件？
  4.如果認定系爭專利申請專利範圍第1 項之技術特徵以「手段
    功能用語」表示，則解釋申請專利範圍時，所包含發明說明
    中所敘述對該功能之結構、材料或動作及其均等範圍為何？
  5.被上訴人系爭產品之技術內容是否符合原告系爭專利技術特
    徵之文義讀取或均等論（全要件原則）？
  6.系爭專利之「作動本體」之文字意義是否涵蓋先前技術而應
    限縮解釋？
  7.上訴人之專利權實施品是否有專利證書之標示？
  (二)若系爭產品構成侵害系爭專利，則上訴人所得主張之賠償額及
    計算之基準為何？
六、本院之判斷如下：
  (一)系爭專利係於93年9 月7 日經智慧財產局審定准予專利，故
    自應以核准審定時所適用之93年7 月1 日修正公布之專利法
    （含專利法施行細則) 規定為斷，先予敘明。復按「發明專
    利權範圍以說明書所載之申請專利範圍為準，於解釋申請專
    利範圍時，並得審酌發明說明及圖式。」專利法第56條第3
    項定有明文。是以專利權範圍主要取決於申請專利範圍中之
    文字，若申請專利範圍中之記載內容明確時，應以其所載之
    文字意義及該發明所屬技術領域中具有通常知識者所認知或
    瞭解該文字在相關技術中通常所總括的範圍予以解釋，於申
    請專利範圍中所載之技術特徵不明確時，始得參酌發明說明
    與圖式解釋申請專利範圍，惟應禁止將發明說明與圖式之限
    制條件讀入申請專利範圍；申請專利範圍之記載內容與發明
    說明及圖式所揭露的內容不一致時，應以申請專利範圍為準
    。
  (二)系爭專利申請專利範圍之解釋：
  1.系爭專利為90年2月9日申請之第00000000號之「具有由一樞
    轉蓋件所作動之一線性滑動變速桿之腳踏車變速裝置」發明
    專利，專利權號為I223636，其申請專利範圍共有15項，第1
    和8項為獨立項，其餘項為附屬項。本件上訴人主張被上訴
    人之系爭產品侵害系爭專利申請專利範圍第1項，以下就兩
    造爭執系爭專利申請專利範圍第1項進一步說明，先予敘明
    。
  2.系爭專利申請專利範圍第1項為一種腳踏車變速控制裝置，
    其係可藉由一變速控制線索 (104)作動一變速機構，該變速
    控制裝置 (105)係包括：一控制本體 (170)，其係可相關於
    一軸 (X)轉動，用以控制變速控制線索 (104)；一具有支座
    (201)的作動本體 (220)，其支座 (201)之位置係與控制本
    體 (170)隔開，並與變速控制裝置 (105)結合，用以在起始
    位置與變速位置之間移動；一傳動裝置 (150+171)，其係可
    將作動本體 (220)從起始位置至變速位置的位移轉換成控制
    本體 (170)之轉動位移，其中傳動裝置 (150+171)包括數個
    棘輪齒 (151A、B、C、172)；以及一界面構件 (202)，其係
    可相對於作動本體 (220)移動地安裝，並具有一作動力接受
    表面 (203)以及一作動力施力表面 (204)，其中作動力接受
    表面(203)係設計成接受來自騎乘者的作動力，而其中作動
    力施力表面 (204)係將作動力施加至作動本體 (220)之支座
    (201)上，用以將作動本體 (220)從起始位置移至變速位置
    ；其中該作動本體 (220)係於起始位置與變速位置間線性地
    移動。（詳如附圖一所示）。
  3.我國專利法承認手段功能用語之演進約可以分為三階段，包
    括87年10月7日公告特定技術領域之電腦軟體相關發明基準
    之前；公告特定技術領域之電腦軟體相關發明基準之後，至
    93年7月1日施行專利法施行細則第18條第8項之前；以及施
    行專利法施行細則第18條第8項之後。專利法施行細則第18
    條第8項係規定：「複數技術特徵組合之發明，其申請專利
    範圍之技術特徵，得以手段功能用語或步驟功能用語表示，
    於解釋申請專利範圍時，應包含發明說明中所敘述對應於該
    功能之結構、材料或動作及其均等範圍。」，其關於手段功
    能用語修正說明有三：（一）複數技術特徵組合之發明，其
    某一技術特徵可能無法以結構或性質界定，或者以結構或性
    質界定不如以功能或效果界定來得明確時，得以手段或步驟
    功能用語 (Means or Step Plus Function Language)界定
    申請專利範圍，並可簡化申請專利範圍之文字敘述。（二）
    另為明確界定專利權範圍，並明定解釋申請專利範圍時，應
    包含說明書中之具體實施例及其均等範圍。（三）所謂「手
    段或步驟功能用語」係針對請求項為組合式元件(elements)
    之描述方式，在撰寫申請專利範圍時，能夠在不詳述其元件
    之結構、材料、動作 (acts)之情形下，以一種實現某一特
    定功能之手段 (means)或步驟 (step)的方式來表示之。使
    用此種格式之撰寫方式，將可省略結構、材料、動作所需之
    複雜說明，大幅簡化申請專利範圍之撰寫。由前述修正說明
    可知，專利法施行細則雖明文規定申請專利範圍可利用手段
    功能用語界定申請專利範圍，惟其中並未限定如何之創作表
    現客體始有適用之餘地，只要某一技術特徵可能無法以結構
    或性質界定，或者以結構或性質界定不如以功能或效果界定
    來得明確時，得以手段功能用語界定申請專利範圍，只是在
    解釋申請專利範圍時，應包含說明書中之具體實施例及其均
    等範圍。
  4.由於判斷申請專利範圍之限定條件是否屬於手段功能用語類
    型，涉及到申請專利範圍解釋，此係法院所應判斷之法律問
    題。而判斷申請專利範圍之限定條件是否屬於手段功能用語
    元件，以及申請專利範圍限定條件是否界定用以執行請求保
    護之功能的具體結構，必須從所屬技術領域中具有通常知識
    者的角度觀察之。因此當申請專利範圍中限定條件之「手段
    」組件並未使所屬技術領域中具有通常知識者明確的識別出
    其係為執行該功能之具體結構組件，且申請專利範圍中的其
    他部分並未以具體明確的結構界定所執行之功能時，法院即
    必須依據前項條文解釋其申請專利範圍。反之當申請專利範
    圍中之「手段」組件與其他組件會使人明確的界定出其係為
    執行該功能之具體結構組件時，則不能解釋為手段功能用語
    。
  5.按申請專利範圍技術特徵之記載倘符合下列三項條件者即推
    定其為手段功能用語或步驟功能用語：
    一. 使用「…手段（或裝置）用以（means for ）…」或「
        …步驟用以（step for）…」之用語記載技術特徵。
    二. 「…手段（或裝置）用以…」或「…步驟用以…」之用
        語中必須記載特定功能。
    三. 「…手段（或裝置）用以…」或「…步驟用以…」之用
        語中不得記載足以達成該特定功能之完整結構、材料或
        動作。」
    惟倘技術特徵之描述並未包含該手段所達成之功能，或技術
    特徵之描述已包含該手段所達成之功能，並已進而揭露實現
    該手段所欲達成功能之具體結構或材料，則非手段功能用語
    。
  6.系爭專利申請專利範圍第1 項技術特徵包含之構件有控制本
    體、作動本體、傳動裝置及界面構件，惟查請求項內各構件
    之文字敘述並無法使該發明所屬技術領域具有通常知識者能
    得知其實質結構，茲以控制本體技術特徵為例，其請求內容
    為：「一控制本體，其係可相關於一軸轉動，用以控制變速
    控制線索」，實無法由內部證據單就控制本體(170) 之理解
    ，而可逕予達到轉動和控制變速控制線索功能，或其所屬技
    術領域者之通常知識而得知達成功能之實質結構。其他技術
    特徵作動本體、界面構件和傳動裝置亦是如此，故系爭專利
    申請專利範圍第1 項並非已完全具有完整結構敘述。再者，
    系爭專利申請專利範圍第1 項非為完整結構之請求內容，且
    在請求內容各技術特徵包括功能之敘述，各功能分述如下：
     (1)在控制本體技術特徵為：其係可相關於一軸轉動，用以
    控制變速控制線索；(2) 在作動本體技術特徵為：在起始位
    置與變速位置之間線性移動；(3) 在傳動裝置技術特徵為：
    其係可將作動本體(220) 從起始位置至變速位置的位移轉換
    成控制本體(170) 之轉動位移；(4) 在界面構件技術特徵為
    ：用以將作動本體(220) 從起始位置移至變速位置。是以，
    依上開說明，解釋系爭專利申請專利範圍第1 項之「控制本
    體」、「作動本體」、「傳動裝置」及「界面構件」各技術
    特徵皆認定為手段功能用語。上訴人主張系爭專利申請專利
    範圍第1 項不符合手段功能用語之記載云云，顯非可採。
  7.復按「複數技術特徵組合之發明，其申請專利範圍之技術特
    徵，得以手段功能用語或步驟功能用語表示。於解釋申請專
    利範圍時，應包含發明說明中所敘述對應於該功能之結構、
    材料或動作及其均等範圍。」，專利法第18條第8 項亦定有
    明文，是以倘請求項係以手段功能用語或步驟功能用語表示
    其技術特徵時，解釋其申請專利範圍，應包含發明說明中所
    敘述對應於該功能之結構、材料、動作（步驟）及其均等物
    （equivalents ）或均等方法，而非以其所載之功能為申請
    專利範圍，故解釋上不能擴及所有達到該功能之任何結構或
    手段。至於其均等物或均等方法則應以發明申請時所屬技術
    領域中具有通常知識者易於思及之均等物或均等方法為限。
    系爭專利申請專利範圍第1 項之「控制本體」、「作動本體
    」、「傳動裝置」及「界面構件」各技術特徵既認定為手段
    功能用語，故須引入說明書中敘述對應於該功能之結構，因
    而分析說明如下：
   (1)控制本體：為可轉動地安裝於該支撐軸(108) 之捲緊裝置
      本體(170) ，其具有一鼓輪部分(169) 、一線溝槽(174)
      及一傳動板件(171) ，該傳動板件(171) 在一共同平面
       (T)上具有數個傳動齒及數個定位扣齒(172) ，該控制線
      索係沿著該線溝槽捲動。
   (2)作動本體：一端樞接一制轉桿推動滾輪(250) ，另一端具
      有一支座(201) ，可滑動地安裝於該中間托架(227) ，並
      可在起始位置與變速位置之間作線性移動。
   (3)傳動裝置：應包含對應於該特定功能之結構，例如第一棘
      輪機構(150) （第一制轉桿(151) 、樞軸插銷(152) 及彈
      簧(153) ）及傳動板件(171) 、棘輪齒（即定位扣齒(172
      ) 及傳動齒(173) ）等必要技術特徵。
   (4)界面構件：為樞接於該「中間托架」(227) 之作動調整片
       (202)，其相對於作動本體為可移動，其具有一作動力接
      受表面以及一作動力施力表面，其中作動力接受表面係設
      計成接受來自騎乘者的作動力，而其中作動力施力表面係
      將作動力施加至該作動本體之該支座上，用以將作動本體
      從起始位置移至變速位置。
   (5)上訴人雖稱：系爭專利申請專利範圍第1 項之「作動本體
      」有別於先前技術，無原判決所認應限縮解釋之必要云云
      。惟查，系爭專利相對先前技術美國第5921138 號專利案
      作動本體為改良部分，故在引入該功能時，必須具備有系
      爭專利新穎特徵者，不能僅及於先前技術達成該功能之結
      構，否則將造成系爭專利與先前技術重疊，且藉此外部證
      據於解釋申請專利範圍之文字，以瞭解達成手段功能用語
      中該功能之必要技術，基此系爭專利申請專利範圍第1項
      之「控制本體」、「作動本體」及「傳動裝置」文字與作
      為其改良基礎前案之美國專利第0000000 號案之對應敘述
      文字幾乎相同，故系爭專利屬涵蓋先前技術而自應為限縮
      解釋，上訴人主張不應為限縮解釋云云，尚非可採。
  (三)上訴人雖稱：系爭專利係於90年2 月9 日申請，93年11月11
    日公告，因設有手段功能用語之專利法施行細則第18條第8
    項係於93年4 月7 日始修正公布並於93年7 月1 日始施行，
    專利審查人員於審查系爭專利時，對於手段功能用語未必熟
    知，蓋專利法施行細則第二章「專利之申請及審查」中，其
    第18條第8 項前段雖有「複數技術特徵組合之發明，其申請
    專利範圍之技術特徵，得以手段功能用語或步驟功能用語表
    示。」之規定，惟於「發明專利審查基準」中，並無關於如
    何認定請求項之記載符合「手段功能用語」之規定，因此，
    在系爭專利的審查階段，實無由適用「手段功能用語」的相
    關規定。且原判決用以判斷系爭專利之技術特徵是否包含手
    段功能用語之「發明專利審查基準」第二篇「發明專利實體
    審查」第九章「電腦軟體相關發明」，實係於97年5 月20日
    公告施行，已在上訴人提起本件訴訟之後云云。然查：
  1.手段功能用語為諸多申請專利範圍撰寫之一種，如凡認定為
    手段功能用語撰寫之請求項內之技術特徵均應依專利法第56
    條第3 項規定，得審酌說明書及圖式，故手段功能用語屬專
    利法第56條第3 項所規定之情事者，且手段功能用語亦見於
    87年10月7 日公告專利審查基準之電腦軟體相關發明第1-8-
    25頁，可證手段功能用語存在已久，並非如上訴人所認首見
    於93年7 月1 日施行之專利法施行細則第18條第8 項，因此
    遽斷專利審查人員於審查系爭專利未必熟知，尚非可採。
  2.手段功能用語係我國採美國對功能性請求內容之解讀方式，
    在美國稱之為Means Plus Function ，因係由美國導入，故
    於87年10月7 日公告專利審查基準之電腦軟體相關發明第
    1-8-25頁當時翻譯為功能手段語言，相對在，現行公告之電
    腦軟體相關發明則稱之手段功能用語，翻譯後雖未完全相同
    ，但實質代表同一意涵，另既自美國導入，且其遠在1946年
    已有手段功能用語之適用，故相關手段功能用語觀念及用法
    為已知者，對國內專利審查人員並不陌生；再者，前揭87年
    專利審查基準已明白揭示：「該撰寫能夠在不詳述其元件之
    結構、材料、動作之情形下，以一種實現某一特定功能之裝
    置…採用功能手段用語方式撰寫時，在審查認定其專利範圍
    即應對說明書所描述該功能手段相對元件之相關結構、材料
    或動作一致」，是以手段功能用語之判斷方式包含：不完整
    之元件結構以及實質有手段( 或裝置) 用詞，並有功能性之
    敘述均已敘及，專利審查人員不論從國外相關審查知識或國
    內審查基準皆有所據，故上訴人訴稱：「實際上於審查系爭
    專利之申請案時，並無可能適用有關『手段功能用語』之相
    關規定…審查人員不可能解釋該技術特徵僅包含發明說明中
    所敘述對應於該功能之結構、材料或動作及其均等範圍」等
    理由，殊不足採。
  3.手段功能用語為83年1 月21日公布施行專利法第56條第2 項
    適用者，並於87年專利審查基準早已明定之，且93年7 月1
    日施行之專利法施行細則第18條第8 項亦是早於系爭專利核
    准審定之93年9 日7 日，故本件就申請專利範圍為手段功能
    用語之適用並無違誤。上訴人前開主張，尚無足採。
  (四)上訴人另主張：發明專利審查基準第二篇「發明專利實體審
    查」第九章「電腦軟體相關發明」不得作為適用之對象云云
    。然查：
  1.系爭專利係於93年9 月7 日經智慧財產局審定准予專利，故
    自應以核准審定時所適用之93年7 月1 日修正公布之專利法
    （含專利法施行細則) 規定為斷。
  2.而依系爭專利審定時專利法施行細則第18條第8 項關於手段
    功能用語之規定，並無任何專利類別之限定，換言之，手段
    功能用語並非僅適用於電腦軟體相關發明，其他類型物之發
    明即不適用，業如前述。足可證明手段功能用語係有法源依
    據，不受現行之電腦軟體基準發布施行晚於系爭專利之限制
    。另由前後兩版本電腦軟體基準比較並無對手段功能用語判
    斷標準不一之情事，如前電腦軟體基準第1-8-25頁第3 行之
    「手段」功能用語和第6 行之「裝置」等同於現行電腦軟體
    基準第一條件之判斷；前電腦軟體基準第1-8-25頁第6 行之
    「以實現某一特定功能」等同於現行電腦軟體基準第二條件
    之判斷；前電腦軟體基準第1-8-25頁第5 行之「不詳述其元
    件之結構、材料、動作」等同於現行電腦軟體基準第三條件
    之判斷，由上可證，現行電腦軟體基準僅是將法律規定或前
    電腦軟體基準判斷明示其操作方式而已，另智慧財產局於97
    年5 月20日公告之電腦軟體相關發明審查基準關於手段功能
    用語部分之內容，亦未對於87年基準相關內容有何重大變更
    或修正，僅係對此問題作更詳盡之闡述而已，故現行之審查
    基準發布日期不影響本件專利範圍之解讀。
  3.況依現行之電腦軟體基準第2-9-17頁倒數第2 行亦明確意思
    表示手段功能用語無專利類型之限制，因電腦軟體類型之發
    明常發生以功能界定較為清楚之情事，故電腦軟體基準第
    2-9- 18 頁第8 行提及：電腦軟體相關發明之請求項中適於
    以手段功能用語或步驟功能用語記載該功能，並無其它專利
    類型排除或僅適用於電腦軟體，特別附屬電腦軟體基準係該
    類型請求發生頻率最高。據此，本院所援引適用之標準，縱
    與現行電腦軟體審查基準中「手段功能用語或步驟功能用語
    」相同適用，亦無違誤，上訴人前開主張，尚無可採。
  (五)上訴人主張：「原判決已認定單就上訴人所提「傳動裝置」
    而言……其技術特徵的記載形式上不符合前述第一條件(參
    照原判決第6 頁) ，參諸電腦軟體相關發明審查基準第2-9
    -20 頁，該三條件係「共同必要條件」，既然如此，一旦技
    術特徵記載之形式不符合前述第一條件，即應認定系爭專利
    之「傳動裝置」因未符合第一條件而非屬手段功能用語之技
    術特徵。原判決就此部分之說明，已有矛盾」等云云。惟查
    ，前開判斷手段或步驟功能用語之三條件並非上訴人所認之
    「共同必要條件」之關係，其中涉及實質認定，非僅從表面
    之用詞，系爭專利申請專利範圍第1 項「傳動裝置」技術特
    徵請求內容為：「一傳動裝置，其係可將作動本體從起始位
    置至變速位置的位移轉換成控制本體之轉動位移，其中傳動
    裝置包括數個棘輪齒」，該技術特徵形式用詞係使用「裝置
    」一詞，且後接續有用以之同義詞「係可」，並有傳動功能
    之「將作動本體從起始位置至變速位置的位移轉換成控制本
    體之轉動位移」之敘述，再者，此技術特徵結構描述僅為「
    傳動裝置包括數個棘輪齒」對該發明所屬技術領域中具有通
    常知識者而言，並無揭露足以達到該功能之完整結構，欲達
    到將作動本體(220)傳動至控制本體(170) 尚需要涵蓋兩者
    之間相關結構，即第一棘輪機構(150) 和傳動板件(171)等
    相關細部結構，是以由手段或步驟功能用語三條件實質認定
    ，系爭專利申請專利範圍第1 項確實為利用手段功能用語撰
    寫之技術特徵。
  (六)上訴人另主張：「在『具有支座的作動本體』的技術特徵中
    ，『用以在起始位置與變速位置之間移動』並非記載『具有
    支座的作動本體』的『特定功能』，而係記載所界定的『具
    有支座的作動本體』的結構所達成的『結果』。…，系爭專
    利請求項１所載之『具有支座的作動本體』並非以手段功能
    用語表示技術特徵」等云云。經查，系爭專利第1 項作動本
    體之技術特徵為：「一具有支座的作動本體，其支座之位置
    係與控制本體隔開，並與變速控制裝置結合，用以在起始位
    置與變速位置之間移動」，另有「其中作動本體係從起始位
    置與變速位置間線性移動」之描述，即作動本體(220) 在起
    始位置與變速位置之間移動為『線性移動』，另請求用語上
    顯示之結構僅有支座(201) ，位置關係亦僅為：支座(201)
    之位置係與控制本體(170) 隔開，對該發明所屬技術領域具
    有通常知識者而言，僅上述之結構和位置關係敘述，並無法
    得知達到「線性移動」之實質結構，蓋其請求內容揭露者並
    不完整，此亦結果( 或用途) 或功能之區分所在，當請求內
    容若揭露完整結構時，則可解釋為「線性移動」為該充分完
    整結構之結果；相對地，請求內容若揭露不充分時，則應解
    釋為「線性移動」為非完整結構之功能，而系爭專利申請專
    利範圍第1 項作動本體(220) 技術特徵依請求內容則屬於後
    者，故上訴人認定：「作動本體有線性移動結果，非視為線
    性移動功能」之主張殊不足採。
  (七)上訴人主張：「此技術特徵的記載中，『其中傳動裝置包括
    數個棘輪齒』已記載足以達成該『特定功能』之完整結構特
    徵」等，並依該圖式意指傳動裝置即為控制本體云云。然查
    ：
    (1)依客觀解釋原則：對「傳動裝置」客觀解釋傳動之用語
       ，顧名思義，其應介於兩構件間將其中之一構件動力傳
       到另一構件，而系爭專利申請專利範圍第1 項傳動裝置
       技術特徵之敘述為：「一傳動裝置，其係可將作動本體
       從起始位置至變速位置的位移轉換成控制本體之轉動位
       移，其中傳動裝置包括數個棘輪齒」，故依上述邏輯其
       一構件為動作本體(220) ，另一構件為控制本體(170)
       ，傳動裝置係將動作本體(220) 線性位移傳動至控制本
       體(170) 之媒介，最終控制本體(170) 被動作而成轉動
       位移，準此，傳動裝置並不包含動作本體(220) 和控制
        本 體(170) ，且其具備之構件應介於動作本體(220)
       和控制本體(170) 間，示意概如附圖二所示。由此可知
       ，傳動裝置包含第一棘輪機構(150) 及傳動板件(171)
       等相關細部結構集合而成，該第一棘輪機構(150) 中之
       第一制轉桿(151) 即被上訴人所稱之制動桿。據上，上
       訴人將傳動裝置僅解釋為傳動板件(171) 並不足採。
    (2)依內部證據：在系爭專利說明書第9 頁第4 行描述第一
       制轉桿(151) 時，其亦使用「傳動」一詞，據此系爭專
       利內部證據可證，傳動裝置包含有第一制轉桿(151) ；
       另於系爭專利說明書第7 頁第12行提及：「使用作為第
       一傳動裝置的第一棘輪機構150 」，亦足證傳動裝置包
       含第一棘輪機構(150) ，是以上訴人卻主張第一棘輪機
       構(150)應排除云云，所述即無足採。
    (3)上訴人雖引「機械傳動技術辭典」（如附圖三所示）稱
       ：就上述標準以及「開放式連接詞」的敘述方式，原審
       將系爭專利發明說明之「定位扣齒」解釋為控制本體之
       技術特徵，進而將傳動裝置解釋為「樞接於該制轉桿支
       撐板件之第一棘輪機構，具有數個與該『定位扣齒』嚙
       合之『棘輪齒』…」，除未將「定位扣齒」解釋為「棘
       輪齒」，更將「制轉桿」部分之元件151 、152 解釋為
       「棘輪齒」，均與上述系爭專利技術領域之通常知識不
       符，顯然已錯誤地解釋系爭專利之申請專利範圍云云。
       惟查，若依上訴人傳動裝置應剔除第一制轉桿，僅具中
       心部分之傳動板件(171) ，則如何能達到線性位移傳動
       成轉動位移之功能，再依該附圖三所示反而可證編號2、
       3 和4 均是棘齒，皆呈齒狀，相互配合作為棘動之用，
       缺一不可，若將構件4 置換成系爭專利之作動本體(220)
       根本無法達到棘動之功能。尤其上訴人認：作動本體即
       可直接作用在棘輪齒上，與實際系爭專利運作不合，因
       作動本體並無棘齒之設置，並無法卡掣定位扣齒(172)
       ，即使作動本體接近傳動板件(171) 之端部設有制轉桿
       推動滾輪(250) ，其功能亦僅為推動之用，非能用以卡
       掣並段落式釋放傳動板件(171) 預壓彈力，即無法維持
       不動作狀態之卡掣位置。由此可證，棘動機構中構件4是
       不可或缺，對照系爭專利其為第一制動桿(151) ，故系
       爭專利技術領域之通常知識應認第一制動桿(151) 必要
       構件，因此上訴人前開主張，不足採信。
  (八)系爭產品1 、2 、3 、4 有無侵害系爭專利申請專利範圍第
    1 項之判斷：
  1.關於專利侵權判斷，應先符合全要件原則，始進而判斷文義
    讀取或均等論之適用。倘不符合全要件原則，即無須再論究
    涉案產品是否符合文義讀取或適用均等論。另有關均等論之
    適用，於全要件原則之下，係採「逐一元件（element by
    element ）比對原則」，逐一比對各技術特徵之技術手段、
    功能及結果是否實質相同，而非就申請專利範圍整體（clai
    m as a whole）為比對。
  2.系爭專利申請專利範圍第1項之技術內容：
    系爭專利申請專利範圍第1 項之技術特徵以「手段功能用語
    」表示，所包含發明說明中所敘述對該功能之結構、材料或
    動作及其均等範圍為：一種腳踏車變速控制裝置，其可藉由
    一線索作動一變速機構，制轉桿支撐板件，具有一支撐軸；
    中間托架，穿設於該支撐軸；控制本體，為可轉動地安裝於
    該支撐軸之捲緊裝置本體，其具有一鼓輪部分、一線溝槽及
    一傳動板件，該傳動板件在一共同平面上具有數個傳動齒及
    數個定位扣齒，該控制線索係沿著該線溝槽捲動；作動本體
    ，一端樞接一制轉桿推動滾輪，另一端具有一支座，可滑動
    地安裝於該中間托架，並可在起始位置與變速位置之間作線
    性移動；傳動裝置，為樞接於該制轉桿支撐板件之第一棘輪
    機構，具有數個與該定位扣齒嚙合之棘輪齒，可將該作動本
    體從起始位置至變速位置的位移轉換成該控制本體之轉動位
    移；界面構件，為樞接於該中間托架之作動調整片，其相對
    於作動本體為可移動，其具有一作動力接受表面以及一作動
    力施力表面，其中作動力接受表面係設計成接受來自騎乘者
    的作動力，而其中作動力施力表面係將作動力施加至該作動
    本體之該支座上，用以將作動本體從起始位置移至變速位置
    。
  3.系爭產品1與系爭專利之比對：（詳如附表一、二所示）。
   (1)系爭產品1 之技術特徵經解析如附表一所示，系爭產品的
     技術內容編號第1 、3 、4 、6 號部分均可自系爭專利申
     請專利範圍第1 項中讀取；至編號第2 、5 號部分，如以
     文義分析時，系爭產品有相對應之元件，符合全要件原則
     ，進而為文義侵害之判定，惟此部分無法完全讀取，不符
     文義侵害，則應進一步為均等論之探討。
   (2)就編號2 部分：
     雖系爭產品1 僅有「支撐軸」貫穿中間托架及控制本體，
     而無制轉桿支撐板件，惟系爭產品1 之「支撐軸」與系爭
     專利之「制轉桿支撐板件具有一支撐軸」比對，兩者之功
     能、手段及結果均實質相同，故為均等。
   (3)就編號5部分：
     系爭專利係藉「作動本體」之線性位移及「傳動裝置」之
     旋轉位移而將線性作動控制轉換成旋轉作動控制。然系爭
     產品1 之「作動本體」並無系爭專利之第一棘輪機構(150)
     ，包括制轉桿(151) 、制轉桿尖端(151A 、151B、151C)
     ，僅以線性位移之方式即達成線性作動控制轉換成旋轉作
     動控制之功能，事實上系爭產品1 呈C 形之作動本體，除
     了具有系爭專利申請專利範圍第1 項中所載作動本體及第
     一傳動裝置之功能，尚具有系爭專利申請專利範圍第8 項
     中所載第二傳動裝置(160) 之功能，因此，雖然系爭產品1
     與系爭專利兩者之功效實質相同，惟系爭產品1 所採用之
     手段顯然與系爭專利不同，此部分即非均等，而不適用均
     等論（詳如附表二所示）。
   (4)綜上，系爭產品1 並未落入系爭專利申請專利範圍第1 項
     之申請專利範圍。
  4.系爭產品2與系爭專利之比對：（詳如附表三、四所示）。
   (1)系爭產品2 之技術特徵經解析如附表三所示，系爭產品的
     技術內容編號第1 號部分可自系爭專利申請專利範圍第1
     項中讀取；至編號第2 、3 、4 、5 、6 號部分，如以文
     義分析時，系爭產品有相對應之元件，符合全要件原則，
     進而為文義侵害之判定，惟此部分無法完全讀取（詳如附
     表三所示），不符文義侵害，則應進一步為均等論之探討
     。
   (2)就編號2 部分：
     雖系爭產品2 僅有「支撐軸」貫穿中間托架及控制本體，
     而無制轉桿支撐板件，惟系爭產品1 之「支撐軸」與系爭
     專利之「制轉桿支撐板件具有一支撐軸」比對，兩者之功
     能、手段及結果均實質相同，故為均等。
   (3)就編號3 部分：
     系爭產品2之「外殼」與系爭專利之「中間托架」均具有結
     合作動本體、界面構件及其他構件之功能，且手段及結果
     均實質相同，故為均等。
   (4)就編號4 部分：
     系爭產品2 之「線索夾持片」及「線索導引片」與系爭專
     利之「鼓輪部分」及「線溝槽」均具有捲動線索之功能，
     且手段及結果均實質相同，故為均等。
   (5)就編號5部分：
     系爭專利係藉「作動本體」之線性位移及「傳動裝置」之
     旋轉位移而將線性作動控制轉換成旋轉作動控制。然系爭
     產品1 之「作動本體」並無系爭專利之第一棘輪機構(150)
     ，包括制轉桿(151) 、制轉桿尖端(151A 、151B、151C)
     ，僅以線性位移之方式即達成線性作動控制轉換成旋轉作
     動控制之功能，事實上系爭產品1 呈C 形之作動本體，除
     了具有系爭專利申請專利範圍第1 項中所載作動本體及第
     一傳動裝置之功能，尚具有系爭專利申請專利範圍第8 項
     中所載第二傳動裝置(160) 之功能，因此，雖然系爭產品2
     與系爭專利兩者之結果實質相同，惟系爭產品1 所採用之
     手段顯然與系爭專利不同，此部分即非均等，而不適用均
     等論（詳如附表四所示）。
   (6)就編號6部分：
     系爭產品2之界面構件藉「外殼」與作動本體及其他構件結
     合，系爭專利藉「中間托架」與作動本體及其他構件結合
     ，兩者之功能、手段及結果均實質相同，故為均等。
   (7)綜上，系爭產品2並未落入系爭專利申請專利範圍第1 項之
     申請專利範圍。
  5.系爭產品3與系爭專利之比對：（詳如附表五、六所示）。
   (1)系爭產品3 之技術特徵經解析如附表五所示，系爭產品的
     技術內容編號第1 、4 號部分均可自系爭專利申請專利範
     圍第1 項中讀取；至編號第2 、3 、5 、6 號部分，如以
     文義分析時，系爭產品有相對應之元件，符合全要件原則
     ，進而為文義侵害之判定，惟此部分無法完全讀取，不符
     文義侵害，則應進一步為均等論之探討。
   (2)就編號2 部分：
     雖系爭產品3 僅有「支撐軸」貫穿中間托架及控制本體，
     而無制轉桿支撐板件，惟系爭產品1 之「支撐軸」與系爭
     專利之「制轉桿支撐板件具有一支撐軸」比對，兩者之功
     能、手段及結果均實質相同，故為均等。
   (3)就編號3 部分：
     系爭產品3之「外殼」與系爭專利之「中間托架」均具有結
     合作動本體、界面構件及其他構件之功能，且手段及結果
     均實質相同，故為均等。
   (4)就編號5部分：
     系爭專利係藉「作動本體」之線性位移及「傳動裝置」之
     旋轉位移而將線性作動控制轉換成旋轉作動控制。然系爭
     產品1 之「作動本體」並無系爭專利之第一棘輪機構(150)
     ，包括制轉桿(151) 、制轉桿尖端(151A 、151B、151C)
     ，僅以線性位移之方式即達成線性作動控制轉換成旋轉作
     動控制之功能，事實上系爭產品3 呈C 形之作動本體，除
     了具有系爭專利申請專利範圍第1 項中所載作動本體及第
     一傳動裝置之功能，尚具有系爭專利申請專利範圍第8 項
     中所載第二傳動裝置(160) 之功能，因此，雖然系爭產品3
     與系爭專利兩者之功效實質相同，惟系爭產品3 所採用之
     手段顯然與系爭專利不同，此部分即非均等，而不適用均
     等論（詳如附表六所示）。
   (5)就編號6部分：
     系爭產品3之界面構件藉「外殼」與作動本體及其他構件結
     合，系爭專利藉「中間托架」與作動本體及其他構件結合
     ，兩者之功能、手段及結果均實質相同，故為均等。
   (6)綜上，系爭產品3並未落入系爭專利申請專利範圍第1 項之
     申請專利範圍。
  6.系爭產品4與系爭專利之比對：（詳如附表七、八所示）。
   (1)系爭產品4 之技術特徵經解析如附表七所示，系爭產品的
     技術內容編號第1 、3 、4 、6 號部分均可自系爭專利申
     請專利範圍第1 項中讀取；至編號第2 、5 號部分，如以
     文義分析時，系爭產品有相對應之元件，符合全要件原則
     ，進而為文義侵害之判定，惟此部分無法完全讀取，不符
     文義侵害，則應進一步為均等論之探討。
   (2)就編號2 部分：
     雖系爭產品4 僅有「支撐軸」貫穿中間托架及控制本體，
     而無制轉桿支撐板件，惟系爭產品1 之「支撐軸」與系爭
     專利之「制轉桿支撐板件具有一支撐軸」比對，兩者之功
     能、手段及結果均實質相同，故為均等。
   (3)就編號5部分：
     系爭專利係藉「作動本體」之線性位移及「傳動裝置」之
     旋轉位移而將線性作動控制轉換成旋轉作動控制。然系爭
     產品1 之「作動本體」並無系爭專利之第一棘輪機構(150)
     ，包括制轉桿(151) 、制轉桿尖端(151A 、151B、151C)
     ，僅以線性位移之方式即達成線性作動控制轉換成旋轉作
     動控制之功能，事實上系爭產品4 呈C 形之作動本體，除
     了具有系爭專利申請專利範圍第1 項中所載作動本體及第
     一傳動裝置之功能，尚具有系爭專利申請專利範圍第8 項
     中所載第二傳動裝置(160) 之功能，因此，雖然系爭產品4
     與系爭專利兩者之功效實質相同，惟系爭產品4 所採用之
     手段顯然與系爭專利不同，此部分即非均等，而不適用均
     等論（詳如附表八所示）。
   (4)綜上，系爭產品3 並未落入系爭專利申請專利範圍第1 項
     之申請專利範圍。
  7.上訴人雖舉財團法人中國生產力中心及台灣國際專利法律事
    務所所出具之鑑定報告主張系爭產品1 、2 、3 、4 均落入
    系爭專利之申請專利範圍第1 項請求項內云云。然查，前開
    報告對於系爭專利申請專利範圍第1 項明顯屬手段功能用語
    之請求項，竟未以發明說明所對應之結構解讀，其因而解讀
    出之系爭專利之技術特徵，即有所誤，其再與系爭產品作比
    對，所得之結論，自非可採。
七、從而，上訴人並未證明被上訴人所製造銷售之系爭產品有何
    落入系爭專利請求項第1 項之文義或均等範圍之情事，則上
    訴人依專利法第84條、第85條、民法第184 條、第28條、公
    司法第23條、民事訴訟法第222 條及第244 條等規定，請求
    被上訴人連帶給付150 萬元，及自起訴狀繕本送達被上訴人
    之翌日起至清償日止按週年利率百分之5 計算之利息，為無
    理由，應予駁回，其假執行之聲請亦失所依附，應併予駁回
    。原審因而為上訴人敗訴判決，核無不合。上訴意旨指摘原
    判決不當，求予廢棄改判，為無理由，應予駁回其上訴。
八、本件既認定被上訴人所製造系爭產品未侵害系爭專利，自無
    庸再予審酌上訴人所得請求之賠償額及計算之基準為何。另
    兩造其餘爭點及攻擊或防禦方法，及未經援用之證據，經本
    院斟酌後，認為均不足以影響本判決之結果，自無逐一詳予
    論駁之必要，上訴人於辯論終結後再具狀聲請再開言詞辯論
    ，亦核無必要，均併此敘明。
據上論結，本件上訴為無理由，依民事訴訟法第449 條第1 項、
第78條，判決如主文。
中    華    民    國    98    年     7    月   15     日
            智慧財產法院第一庭
                              審判長法  官  李得灶
                                    法  官  汪漢卿
                                    法  官  王俊雄
以上正本係照原本作成。
不得上訴。
中    華    民    國    98    年     7    月   15     日
                                    書記官  王英傑


司法院資訊處製作；財團法人民間司法改革基金會備份。
